【裁判字號】    97,上易,667
【裁判日期】    971029
【裁判案由】    業務過失傷害
【裁判全文】
臺灣高等法院高雄分院刑事判決         97年度上易字第667號
上  訴  人  臺灣高雄地方法院檢察署檢察官
被      告  丙○○
選任辯護人  乙○○律師
上列上訴人因被告業務過失傷害案件，不服臺灣高雄地方法院97
年度易字第256 號民國97年7 月14日第一審判決（起訴案號：臺
灣高雄地方法院檢察署96年度偵字第34765 號），提起上訴，本
院判決如下：
     主  文
上訴駁回。
     理  由
一、公訴意旨略以：被告丙○○於高雄市○○區○○路688 號開
    設「玉成國術館」，從事治療風濕酸痛、損傷及接骨等行為
    ，為從事業務之人。甲○○因患有糖尿病，自認腳部血液循
    環不良，而於民國96年5 月16日下午4 時許至「玉成國術館
    」求診，並告知被告丙○○其患有糖尿病，經丙○○診斷後
    建議對腳背施以蒸汽治療，丙○○應知糖尿病患者肢體末稍
    感覺較常人遲鈍，不宜由其自行實施高溫之蒸汽治療，且對
    於在館內以蒸汽治療之患者應隨時注意其狀況，竟疏未注意
    及此，甲○○因而雙腳遭蒸汽燙傷，右腳更續發傷口感染以
    致右腳膝下截肢。案經甲○○訴請偵辦，因認被告丙○○涉
    犯刑法第284 條第2 項後段之業務過失致重傷害罪嫌等語。
二、按被告未經審判證明有罪確定前，推定其為無罪；犯罪事實
    應依證據認定之，無證據不得認定犯罪事實；不能證明被告
    犯罪者，應諭知無罪之判決，刑事訴訟法第154 條第1 項、
    第2 項及第301 條第1 項分別定有明文。又刑事訴訟法上所
    謂認定犯罪事實之證據，係指足以認定被告確有犯罪行為之
    積極證據而言，該項證據自須適合於被告犯罪事實之認定，
    始得採為斷罪資料；事實之認定，應憑證據，如未能發現相
    當證據，或證據不足以證明，自不能以推測或擬制之方法，
    以為裁判基礎；而認定犯罪事實所憑之證據，雖不以直接證
    據為限，間接證據亦包括在內；然而無論直接或間接證據，
    其為訴訟上之證明，須於通常一般之人均不致有所懷疑，而
    得確信其為真實之程度者，始得據為有罪之認定；又依刑事
    訴訟法第161 條第1 項規定，檢察官就被告犯罪事實，應負
    舉證責任，並指出證明之方法。因此，檢察官對於起訴之犯
    罪事實，應負提出證據及說服之實質舉證責任。倘其所提出
    之證據，不足為被告有罪之積極證明，或其指出證明之方法
    ，無從說服法院以形成被告有罪之心證，基於無罪推定之原
    則，自應為被告無罪判決之諭知，最高法院29年上字第3105
    號、40年臺上字第86號、76年臺上字第4986號及92年臺上字
    第128 號分別著有判例可資參照。再按告訴人之告訴，係以
    使被告受刑事訴追為目的，是其陳述是否與事實相符，仍應
    調查其他證據以資審認，復有最高法院52年臺上字第1300號
    判例意旨可資參照。
三、公訴意旨認被告丙○○涉有上開犯行，無非係以：被告於偵
    訊之供述、告訴人甲○○之指訴、證人即甲○○之子任德昌
    於偵訊之證述，及健仁醫院診斷證明書、高雄榮民總醫院診
    斷證明書及病歷資料等，為其論罪依據。
四、按傳聞法則之重要理論依據，在於傳聞證據未經當事人之反
    對詰問予以核實，乃予排斥，惟若當事人已放棄對原供述人
    之反對詰問權，於法院審判時表明同意該等傳聞證據可作為
    證據，基於證據資料愈豐富，愈有助於真實發現之理念，並
    貫徹刑事訴訟法修法加重當事人進行主義之精神，確認當事
    人對於證據能力有處分權之制度，傳聞證據經當事人同意作
    為證據，法院認為適當者，亦得為證據。另當事人於調查證
    據時，對於傳聞證據表示「沒有意見」、「對於證據調查無
    意見」，而未於言詞辯論終結前聲明異議，應視為已有將該
    等傳聞證據採為證據之同意，就此刑事訴訟法第159 條之5
    定有明文。本件檢察官、被告及辯護人於本院準備程序時已
    表示對於全案卷證所存證據之證據能力均無意見，且同意作
    為本案之證據（見本院卷第24至25頁），依刑事訴訟法第15
    9 條之5 之規定，檢察官、被告及辯護人已同意本案各供述
    及非供述證據均有證據能力，本院斟酌該等證據並非非法取
    得，亦無證明力明顯過低之情形，乃認該等證據均得採為證
    據。
五、訊據被告丙○○固坦承告訴人甲○○有於96年5 月16日下午
    4 時許，至其所開設之「玉成國術館」使用蒸汽爐蒸汽治療
    腳部之事實，惟堅決否認有何業務過失致重傷害罪之犯行，
    辯稱：當天我沒問甲○○是否患有糖尿病，而甲○○使用蒸
    汽爐作熱敷時，我有在旁邊陪他，當時甲○○並無任何異狀
    ，甚至還說很舒服，下次要再來，顯然甲○○的截肢與我無
    關等語。經查：
  (一)告訴人甲○○於96年5 月16日21時6 分，因右足背二度燙傷
    佔總體面積百分之1 而至健仁醫院急診治療，並於同日21時
    15分同意出院離開；嗣於96年6 月27日因右足第二趾潰瘍疼
    痛，至高雄榮民總醫院就醫，經診斷為右腳糖尿病足經膝下
    截肢術後進行右腳膝下截肢手術等情，有健仁醫院97年4 月
    17日健仁字第0970000131號函及所附病歷資料、行政院國軍
    退除役官兵輔導委員會高雄榮民總醫院（下稱高雄榮民總醫
    院）96年7 月6 日診斷證明書等件在卷可稽（見原審卷第51
    至第54頁反面、他字卷第6 頁）。而告訴人甲○○上開右足
    背二度燙傷後，皮膚壞死造成續發性感染，與右足第二趾潰
    瘍疼痛致右腳糖尿病足經膝下截肢手術具有因果關係，亦有
    高雄榮民總醫院97年5 月13日高總管字第0970005621號函附
    之病歷資料查詢函覆表存卷可佐（見原審卷第87至88頁），
    是告訴人甲○○係因右足背之二度燙傷而導致右足截肢之傷
    害結果，茲可認定。
  (二)告訴人甲○○係因右足背之二度燙傷而導致右足截肢之傷害
    結果，固如前述。惟因患者即告訴人甲○○是由蒸氣所造成
    之二度燙傷傷害，故該蒸氣溫度約100 度，亦有健仁醫院97
    年5 月13日健仁字第0970000151號函在卷可憑（見原審卷第
    80頁）；而「玉成國術館」內之蒸汽爐經使用時之溫度約攝
    氏40度（據照片顯示，該蒸汽爐出口距施測者膝部約有該施
    測者1 腳掌長度之距離），復有高雄市政府警察局楠梓分局
    97年6 月5 日高市警楠分偵字第0970010754號函暨所附照片
    4 張在卷可佐（見原審卷第95至99頁）；參以證人黃賜吉於
    原審結證稱：我有到「玉成國術館」使用過照片中之機器（
    辨識原審卷第72頁所附之蒸汽爐照片），從我30歲開始到63
    歲的33年間看到的機器都是這1 臺，之前是丙○○的父親在
    經營「玉成國術館」，「玉成國術館」沒有其他的機器可以
    熱敷腳，我使用這臺機器1 次約15至20分鐘，沒有被燙傷過
    等語（見原審卷第108 至111 頁）。則告訴人甲○○既係因
    腳部經絡不順，經朋友介紹始於96年5 月16日第1 次至「玉
    成國術館」使用熱敷機器（此業經證人任德昌於原審結證在
    卷，見原審卷第32頁），依諸常理，被告實不至於專為偶至
    「玉成國術館」之告訴人甲○○特別安排其他機器使用，是
    堪認證人黃賜吉於「玉成國術館」中使用之熱敷機器與告訴
    人甲○○所用者係屬相同。本件告訴人甲○○用以蒸腳之蒸
    汽爐既與證人黃賜吉歷來使用者相同，而黃賜吉又未曾因使
    用此機器而受燙傷，加以該蒸汽爐經高雄市政府警察局楠梓
    分局派員實地測試其正常使用時之溫度，亦僅約攝氏40度，
    有如前述，則該「玉成國術館」內用以供告訴人甲○○蒸腳
    之蒸汽爐，是否會造成告訴人甲○○二度燙傷之傷害，尚非
    無疑。
  (三)至證人即告訴人甲○○於原審雖結證稱：我罹患糖尿病已有
    幾十年，96年5 月16日我兒子任德昌有跟我去「玉成國術館
    」，我當時跟被告說我經絡痠，未說有糖尿病，被告即要我
    坐在裡面烘腳，我兒子在烘腳那間外面坐，我有看到我兒子
    在外面有草的地方走來走去，距離我烘腳處約有3 、5 公尺
    ，不知道我兒子有無告知被告我有糖尿病。當天我先烘腳背
    ，還有腳背左右兩側，腳底有吹到熱氣但沒有直接烘，之後
    被告就叫我換腳烘，左、右腳各烘1 次就結束。我覺得自己
    神經不好，當時只有一點點熱熱的感覺，沒有感到疼痛，當
    天沒有烘膝蓋、小腿，至於當天共烘多久，因我沒帶錶，也
    沒有看時鐘，所以不知道，不過有一陣子。烘完之後，沒什
    麼感覺，約5 分鐘後，我就穿著拖鞋慢慢走了6 、7 公尺到
    門口由我兒子載回家，烘完後在「玉成國術館」我有跟我兒
    子說腳有點怪怪的，我兒子要我回家再講。回到家幾點我不
    清楚，回到家幾分鐘後，我打算先洗澡再吃飯，就到浴室塗
    肥皂，我的腳就浸在浴缸裡面，浴缸的塞子有塞住，我有放
    一點水在浴缸內要洗腳，肥皂塗到腳背搓揉時，腳背有稍微
    痛痛的感覺，我發現手上有爛爛東西，才看到腳背皮膚全部
    脫落掉在浴缸裡，我趕緊叫我兒子來看並馬上擦乾身體，大
    約3 、4 分鐘後，我兒子就帶我到健仁醫院掛急診，從我們
    家到健仁醫院門口約4 分鐘，當天還有住院，但住幾天忘記
    了等語（見原審卷第62頁反面至第67頁）。然核與證人任德
    昌於偵查中證陳：96年5 月16日我有帶父親至「玉成國術館
    」烘腳半小時，係蒸汽輪流烘左右腳，當天在國術館沒怎樣
    ，回家洗澡後父親腳的小趾頭上皮膚都脫落，我們就送到健
    仁醫院掛急診等語（見他字卷第32至33頁）；及於原審隔離
    訊問時證稱：我在96年5 月16日下午4 點多有跟父親一起進
    入「玉成國術館」，是1 個朋友介紹，我一去就有向被告說
    明父親有糖尿病，當時父親坐的離我不遠，我不知道父親有
    沒有聽到，確實情形已不記得，之後被告就拿1 臺會吐蒸汽
    的機器讓父親在後面烘腳，被告在旁邊幫我們操作機器，因
    我們是第1 次去，不知道機器如何操作，我看到父親烘腳、
    小腿，父親雙腳總共烘了約半小時，烘完約5 點。當時我有
    在父親旁邊10分鐘，就看到有烘兩隻腳，差不多幾分鐘就換
    腳，10分鐘內我看到換1 次，左、右腳各烘1 次，後來我就
    去買便當，約1 、20分鐘回來，我買完回來在「玉成國術館
    」外大約5 分鐘，父親就穿拖鞋自己走出來，那時沒有特別
    查看父親腳部皮膚，回到家與父親一起吃便當後父親就去洗
    澡，將近下午6 點左右，他叫我到浴室內看他的腳，我就看
    到他兩隻腳背的皮膚都掀起來，接著就到健仁醫院掛急診，
    從我家到健仁醫院騎機車約10分鐘等語（見原審卷第58頁至
    第62頁反面、第67頁反面），就告訴人甲○○於「玉成國術
    館」究係僅蒸腳背，抑腳背及小腿均曾蒸過；又告訴人甲○
    ○於「玉成國術館」欲返家時，是否曾告知證人任德昌，其
    腳部有所異狀；告訴人任德政當日返家後，係先洗澡或先用
    餐；告訴人甲○○於洗澡時發現腳部皮膚脫落，而告知證人
    任德昌時，就斯時告訴人甲○○腳部究係腳背處之皮膚，抑
    係腳部小趾頭皮膚脫落等節，2 人所述均不符合，是渠2 人
    上揭所言之真實性為何，誠然啟人疑竇。
  (四)再參以證人任德昌前揭於原審證述：當天下午4 點多至「玉
    成國術館」，約5 點烘完腳，快6 點在浴室發現父親腳背皮
    膚脫落即到健仁醫院掛急診，從住處到醫院騎機車10分鐘等
    語。就告訴人甲○○就醫時間，明顯與上開健仁醫院97年4
    月17日健仁字第0970000131號函所附之病歷資料，記載證人
    甲○○當日係21時6 分因右足背二度燙傷至健仁醫院就醫不
    符。而為何會有此約3 小時之時間差，實堪存疑，是證人任
    德昌前開所述之真實性，益值斟酌。
  (五)雖告訴人甲○○一再陳稱其罹患糖尿病多年，而糖尿病患者
    確會有肢體末稍感覺較常人遲鈍之現象，亦為眾所週知之事
    ，惟本件告訴人所受之燙傷係屬第二度，而足以造成該等程
    度燙傷之蒸氣溫度約為「100 度」，業經健仁醫院97年5 月
    13日以健仁字第0970000151號函敘在卷，有如前述，則於如
    此高溫之情況下，縱認告訴人甲○○確有肢體末稍感覺較常
    人遲鈍之現象，然其究竟未到喪失知覺之程度，如謂其竟於
    以100 度高溫之蒸汽蒸燒過程中，完全無任何疼痛感，而直
    至回家洗澡時，因見腳部皮膚脫掉始知已遭燙傷，顯無可能
    。另被告雖曾於原審自陳：該蒸汽爐的溫度大約是80幾度等
    語（見原審卷第31頁），惟告訴人甲○○所受之燙傷，既約
    係100 度之高溫所致，則縱認被告此部分所述為真，亦無得
    據為告訴人甲○○所受之燙傷，確係於「玉成國術館」施以
    蒸汽治療所致之推論。
  (六)綜上，告訴人甲○○固係因右足背之二度燙傷而導致右足截
    肢之傷害結果，然所其所受之燙傷，是否係於被告開設之「
    玉成國術館」實施蒸汽治療所致，既屬有疑，則檢察官所提
    出之證據，顯尚未達於通常一般之人均不致有所懷疑，而得
    確信其為真實之程度。此外，本院復查無其他積極證據，足
    以證明被告確有前開業務過失致重傷害之犯行，犯罪自屬不
    能證明，依諸前揭刑事訴訟法第301 條第1 項之規定，自應
    為被告無罪之諭知。
六、原審因而為被告無罪之判決，核無不合。檢察官上訴仍執上
    開情詞指摘原判決不當，為無理由，應予駁回。
據上論結，應依刑事訴訟法第368條，判決如主文。
中    華    民    國    97    年    10    月    29    日
              刑事第一庭    審判長法  官  翁慶珍
                                  法  官  莊崑山
                                  法  官  徐美麗
以上正本證明與原本無異。
不得上訴。
中    華    民    國    97    年    10    月    29    日
                                  書記官  賴梅琴


司法院資訊處製作；財團法人民間司法改革基金會備份。
